臺灣高等法院刑事裁定
110年度毒抗字第356號
抗  告  人  
即  被  告  黃宇平


上列抗告人即被告因違反毒品危害防制條例案件，不服臺灣臺北
地方法院110年度毒聲字第30號，中華民國110年2月22日裁定（
聲請案號：臺灣臺北地方檢察署110年度聲觀字第4號、109年度
毒偵字第3409號）提起抗告，本院裁定如下：
    主  文
抗告駁回。 
    理  由
一、聲請意旨略以：被告甲○○基於施用第二級毒品甲基安非他命
    之犯意，於民國109年7月13日晚上某時許，在臺北市○○區○○
    ○路0段000號城市商旅旅館內，以玻璃球燒烤方式施用第二
    級毒品甲基安非他命1次，嗣於同日晚上8時20分許，在上址
    處所為警查獲，爰依毒品危害防制條例第20條第1、3項及觀
    察勒戒處分執行條例第3條第1項規定，聲請裁定將被告送勒
    戒處所觀察、勒戒等語。
二、原裁定意旨略以：聲請意旨所指犯罪事實，業據被告於警詢
    及偵訊時均坦承不諱，且被告為警查獲後，經警採集其尿液
    檢體，送由鑑定機關以酵素免疫分析法（EIA）初驗，再以
    氣相層析質譜儀法（GC/MS）確認檢驗結果，呈甲基安非他
    命之陽性反應，有台灣尖端先進生技醫藥股份有限公司109
    年7月28日濫用藥物檢驗報告（尿液檢體編號：000000號）
    、臺北市政府警察局偵辦毒品案件尿液檢體委驗單各1紙附
    卷可稽，其施用第二級毒品之犯行堪予認定。被告前因施用
    毒品案件，經臺灣臺北地方檢察署檢察官以102年度毒偵字
    第816號為附命戒癮治療之緩起訴處分確定，緩起訴期間自1
    02年6月18日起至104年6月17日，嗣被告於103年8月1日已完
    成戒癮治療，且緩起訴處分期滿未經撤銷等情，有本院被告
    前案紀錄表在卷可佐。是故，因檢察官已依毒品危害防制條
    例第24條第1項為附命完成戒癮治療之緩起訴處分，被告事
    實上已接受等同「觀察、勒戒」之處遇，而被告於前開戒癮
    治療執行完畢（即103年8月1日）釋放3年後之109年7月13日
    晚上某時許，再犯本案施用第二級毒品罪，依首揭法律規定
    ，應送勒戒處所執行觀察、勒戒。綜上，聲請人聲請裁定被
    告送勒戒處所執行觀察、勒戒，核無不合，應予准許等語。
三、抗告意旨略以：依照毒品危害防制條例立法意旨與實務見解
    ，檢察官對於被告再犯施用毒品案件，除距離前次勒戒或強
    制戒治3年内再犯之情況外，有為附完成戒癮治療緩起訴處
    分或聲請觀察勒戒之裁量權限與義務，而於解釋、適用毒品
    危害防制條例第20條第3項規定時，檢察官宜遵循醫療專業
    及刑事政策，保障施用毒品者為病患性犯人之健康權，兼顧
    保護社會安全及恪遵正當法律程序，確保法治國公平法院之
    具體實現，是施用毒品者本次所犯距最近1次觀察、勒戒或
    強制戒治執行完畢釋放後，縱已逾3年，檢察官亦得本於立
    法者賦與之職權裁量，給予被告附條件緩起訴處分之多元化
    處遇，然被告並無毒品戒癮治療實施辦法及完成治療認定標
    準第2條第2項各款所列之情事，亦於新北地檢署請求戒癮治
    療緩起訴處分，可見非無戒除毒癮決心，聲請書與原裁定卻
    就被告合法、明確且重要之請求，未予斟酌，亦未附具理由
    。又被告除自始即認罪外，亦有穩定的工作，希望能夠繼續
    而不辜負親友跟同仁賞識，且若命被告進入勒戒所，將使被
    告現有工作負責之專案不保。為此懇請鈞院給予被告自新機
    會，撤銷原處分，駁回檢察署之聲請，被告保證以後絕不再
    犯云云。　　
四、按犯毒品危害防制條例第10條之罪者，檢察官應聲請法院裁
    定，或少年法院（地方法院少年法庭）應先裁定，令被告或
    少年入勒戒處所觀察、勒戒，其期間不得逾2月，毒品危害
    防制條例第20條第1項定有明文。又同條第3項規定，犯第10
    條之罪於觀察、勒戒或強制戒治執行完畢釋放後，3年後再
    犯者，應適用同條第1、2項之規定。且此所謂「3年後再犯
    」，只要本次再犯（不論修正施行前、後）距最近1次觀察
    、勒戒或強制戒治執行完畢釋放，已逾3年者，即該當之，
    不因其間有無犯第10條之罪經起訴、判刑或執行而受影響（
    最高法院109年度台上大字第3826號裁定參照）。次按毒品
    危害防制條例第35條之1第1款規定108年12月17日修正條文
    施行前犯第10條之罪，於修正施行後，偵查中之案件，由檢
    察官依修正後規定處理。所謂「偵查中」是指尚未繫屬於法
    院。是本案於前揭修正條文109年7月15日施行時尚未繫屬於
    法院（見原審卷第5頁），檢察官自應適用上開修正後之規
    定處理。再按毒品危害防制條例第24條（本條雖於109年1月
    15日修正公布，然行政院尚未依同條例第36條後段另定施行
    日期，下同）第1項規定「附命完成戒癮治療之緩起訴處分
    」(下稱「附命緩起訴」）程序，依現行實務見解，犯同條
    例第10條第1項、第2項之施用第一級或第二級毒品罪者，如
    已完成「附命緩起訴」之戒癮治療，事實上已接受等同「觀
    察、勒戒或強制戒治」執行完畢釋放之處遇，則如於同條例
    第23條第2項所定「3年」内，再犯施用第一級或第二級毒品
    罪，顯現其再犯率甚高，原規劃之「附命緩起訴」完成戒癮
    治療制度功能無法發揮成效，已無再次接受「觀察、勒戒或
    強制戒治」處遇之必要，自應依該條例第23條第2項規定之
    相同法理，逕行追訴（提起公訴或聲請簡易判決處刑），而
    無再依該條例第20條第1項重行聲請觀察、勒戒或強制戒治
    之必要，且此經「附命緩起訴」，應以經「附命緩起訴」並
    完成戒癮治療後，起算該「3年」内再犯之期間（最高法院1
    09年度台非字第76號、第77號判決意旨參照)。
五、經查：
(一)抗告人即被告（下稱「被告」）甲○○於警詢、偵查中坦承依
    聲請意旨所指時、地及方式，施用安非他命1次（見毒偵字
    第5407號卷第4背面、58背面頁）。且查：
 1、被告為警查獲所採集之尿液，經以EIA酵素免疫分析法進行
    初步檢驗，並以GC／MS氣相層析質譜儀法進行確認檢驗之結
    果，確呈安非他命類陽性及安非他命、甲基安非他命陽性反
    應一情，有臺北市政府警察局偵辦毒品案件尿液檢體委驗單
    （尿液編號：000000）、臺灣尖端先進生技醫藥科技股份有
    限公司濫用藥物檢驗報告（尿液檢體編號：000000）各1紙
    附卷（見毒偵字第5407號卷第50、52頁）可考，足認被告上
    開任意性自白與事實相符，其於109年7月13日晚上某時許確
    有施用第二級毒品甲基安非他命之事實。
 2、被告前因施用毒品案件，經檢察官附命緩起訴（案號：102
    年度毒偵字第816號），於103年8月1日完成戒癮治療，前揭
    附命緩起訴期滿未經撤銷等情，有臺灣臺北地方法院公務電
    話紀錄、本院被告前案紀錄表附卷（見原審卷第15頁；本院
    卷第79頁）可參，則被告本案施用毒品犯行時間（即109年7
    月13日），係被告最近1 次事實上接受等同「觀察、勒戒或
    強制戒治」執行完畢釋放之處遇（即103年8月1日戒癮治療
    完成）3 年後再犯，揆諸前揭說明，應令被告入勒戒處所觀
    察、勒戒，不因被告其間有無犯第10條之罪經起訴、判刑或
    執行而受影響。是原審詳查後依檢察官聲請裁定被告應送勒
    戒處所觀察、勒戒，於法自無不合。
(二)被告雖執前詞提起抗告。惟：
 1、按「犯第10條之罪者，檢察官應聲請法院裁定，或少年法院
    （地方法院少年法庭）應先裁定，令被告或少年入勒戒處所
    觀察、勒戒，其期間不得逾2月。」、「本法第20條第1項及
    第23條第2項之程序，於檢察官先依刑事訴訟法第253條之1
    第1項、第253條之2之規定，為附命完成戒癮治療之緩起訴
    處分時，或於少年法院（地方法院少年法庭）認以依少年事
    件處理法程序處理為適當時，不適用之。」毒品危害防制條
    例第20條第1項、第24條第1項分別定有明文，又行政院依毒
    品危害防制條例第24條第3項授權訂定之「毒品戒癮治療實
    施辦法及完成治療認定標準」第2條，規定戒癮治療之實施
    對象，為施用第一級毒品海洛因、嗎啡、鴉片及前開相類製
    品與第二級毒品者（第1項）；被告有下列情事之一時，不
    適合為附命完成戒癮治療之緩起訴處分。但無礙其完成戒癮
    治療之期程者，不在此限：一、緩起訴處分前，因故意犯他
    罪，經檢察官提起公訴或判決有罪確定。二、緩起訴處分前
    ，另案撤銷假釋，等待入監服刑。三、緩起訴處分前，另案
    羈押或執行有期徒刑（第2項）。是毒品危害防制條例所規
    定之觀察、勒戒處分，其立法意旨在幫助施用毒品者戒除毒
    癮，該處分之性質非為懲戒行為人，而係為消滅行為人再次
    施用毒品之危險性，目的在戒除行為人施用毒品之身癮及心
    癮措施；觀察、勒戒係導入一療程觀念，針對行為人將來之
    危險所為預防、矯治措施之保安處分，以達教化與治療之目
    的，可謂刑罰之補充制度，從而毒品危害防制條例本身所規
    定之觀察、勒戒及強制戒治等保安處分，雖兼具自由刑之性
    質，卻有刑罰不可替代之教化治療作用，且觀察、勒戒既屬
    用以矯治、預防行為人反社會性格，而具社會保安功能之保
    安處分，當無因行為人之個人或家庭因素而免予執行之理，
    是毒品危害防制條例規定之觀察、勒戒處分係屬強行規定，
    倘有施用毒品之行為，除檢察官審酌個案情形，依同條例第
    24條第1項為附命完成戒癮治療之緩起訴處分，可排除適用
    外，凡經檢察官聲請，法院原則上應予尊重，僅得依法裁定
    令入勒戒處所觀察、勒戒，以查其是否仍有施用毒品傾向，
    並據以斷定幫助行為人徹底戒毒之方法，法院尚無自由斟酌
    以其他方式替代之權，且戒癮治療係基於防制毒品危害之刑
    事政策，及毒品危害防制條例第24條鑑於對若干施用毒品者
    ，若僅施以徒刑不足以斷絕毒癮之規範本旨，使檢察機關與
    衛生主管機關合作，由檢察官審酌個案情形，援引毒品危害
    防制條例第24條，改以緩起訴處分方式轉介毒品施用者前往
    醫療院所治療，惟是否給予被告為附命完成戒癮之緩起訴處
    分，屬檢察官依法行使之裁量職權。
 2、本案檢察官經斟酌被告個案情形，認以向法院聲請觀察、勒
    戒始能達戒癮目的，而不為被告緩起訴處分及到指定醫療醫
    院為替代療法之諭知，乃屬檢察官適法職權之行使。質言之
    ，對於「初犯」或「3年後再犯」施用毒品者之戒癮方式，
    係採「緩起訴之戒癮治療」與「觀察、勒戒」並行之雙軌模
    式，至應採取行附命完成戒癮治療之緩起訴處分，或向法院
    聲請裁定觀察、勒戒之處遇措施，要屬檢察官依法行使裁量
    權之範疇，法院原則上應予尊重，尚無自由斟酌以其他方式
    替代之權。本案檢察官未對被告採行附命完成戒癮治療之緩
    起訴處分，而向法院聲請裁定觀察勒戒，且無明顯裁量怠惰
    或濫用之情事，程序並無不合。
 3、抗告意旨指摘被告並無毒品戒癮治療實施辦法及完成治療認
    定標準第2條第2項各款所列情事，亦請求戒癮治療緩起訴處
    分，聲請書與原裁定卻就合法、明確且重要之請求，未予斟
    酌，亦未附具理由云云。然97年4月30日修正公布之毒品危
    害防制條例第24條第1項採行「觀察、勒戒」與「緩起訴之
    戒癮治療」並行之雙軌模式，並無「緩起訴之戒癮治療」應
    優先於「觀察、勒戒」的強制規定，參諸毒品危害防制條例
    第24條第2項規定、最高法院100年度第1次刑事庭會議決議
    之結論意旨，檢察官對於初犯及3年後再犯之施用毒品案件
    ，如為附命完成戒癮治療之緩起訴處分，嗣該緩起訴處分被
    撤銷確定，檢察官應直接予以起訴或聲請簡易判決處刑，而
    不得再向法院聲請觀察、勒戒；反之，如係先向法院聲請觀
    察、勒戒，並視被告有無繼續施用毒品傾向，決定是否接受
    強制戒治，其於觀察、勒戒完畢或強制戒治期滿後，最終均
    可獲得不起訴處分，故如將後續不能完成戒癮治療及司法追
    訴之潛在風險一併納入考量，附命完成戒癮治療之緩起訴處
    分亦非必然有利於被告，是就保障被告利益之觀點而言，亦
    無必要將「緩起訴之戒癮治療」認係「觀察、勒戒」之前置
    處分，因此，檢察官本得依照個案實際情形，依法裁量決定
    採行何者為宜。且觀諸毒品危害防制條例之全部條文，並無
    課以檢察官於聲請觀察、勒戒裁定前，應訊問被告是否同意
    觀察、勒戒之規定，檢察官亦無於聲請書中說明不命被告接
    受戒癮治療理由之義務。另依認定標準第6條：「檢察官為
    緩起訴處分前，應得參加戒癮治療被告之同意，並向其說明
    完成戒癮治療應遵守事項後，指定其前往治療機構參加戒癮
    治療」、「未滿20歲之被告，並應得其法定代理人之同意。
    」之規定可知，受戒癮治療者必須自行前往治療機構接受戒
    癮治療並遵守一定事項，一旦違反，其緩起訴處分即有可能
    遭到撤銷，並由檢察官依法追訴，故如檢察官欲依毒品危害
    防制條例第24條規定，以緩起訴方式替代觀察、勒戒時，自
    應詢問行為人是否同意接受戒癮治療，是緩起訴之戒癮治療
    ，應屬法律賦予檢察官偵查裁量結果之作為，即是否給予被
    告為附命完成戒癮治療之緩起訴處分，事屬刑事訴訟法第25
    3條之1第1項及第253條之2第1項第6款特別賦予檢察官之職
    權，換言之，被告並無聲請檢察官為緩起訴之權利，亦不得
    認為係施用毒品者所享有之權利，至法院原則上亦應尊重檢
    察官就應採行附命完成戒癮治療之緩起訴處分，或向法院聲
    請裁定觀察、勒戒之處遇措施，所為之職權行使，僅就檢察
    官之判斷有違背法令、事實認定有誤或其他裁量重大明顯瑕
    疵等事項，予以有限之低密度審查（本院107年法律座談會
    第22號審查意見及106年法律座談會第37號審查意見參照）
    。是以，前揭抗告意旨，並非可取。
 4、再者，抗告意旨主張被告除自始即認罪外，亦有穩定的工作
    ，被告進勒戒所，將使負責之專案不保云云，且有被告之專
    案簡報附卷（見本院卷第41至74頁）為憑。然揆諸前揭毒品
    危害防制條例規定之觀察、勒戒，雖兼具自由刑性質，卻有
    刑罰不可替代之教化治療作用，以及觀察、勒戒屬用以矯治
    、預防行為人反社會性格，而具社會保安功能之保安處分，
    當無因行為人個人因素而免予執行之說明，此節抗告意旨，
    仍非可取。
六、綜上各情相互酌參，原審以被告有施用第二級毒品甲基安非
    他命之犯行，事證明確，依毒品危害防制條例第20條第1、3
    項及觀察勒戒處分執行條例第3條第1項規定，裁定將被告應
    送勒戒處所觀察、勒戒，經核其認事用法，並無違誤，被告
    仍執前詞，提起本件抗告，並無理由，應予駁回。
據上論斷，應依刑事訴訟法第412條，裁定如主文。
中　　華　　民　　國　　110 　年　　3 　　月　　16　　日
　　　　　　      刑事第七庭  審判長法　官  孫惠琳
　　　　　　　　　　　　　　　　　  法　官  王惟琪
　　　　　　　　　　　　　　　　　  法　官  連雅婷
以上正本證明與原本無異。
不得再抗告。
                                    書記官  潘文賢
中　　華　　民　　國　　110 　年　　3 　　月　　17　　日